【裁判字號】    97,簡上,73
【裁判日期】    971217
【裁判案由】    分割共有物
【裁判全文】
臺灣彰化地方法院民事判決  97年度簡上字第73號
上  訴  人  己○
訴訟代理人  丙○○
視同上訴人  戊○○
            甲○○
兼上列一人
訴訟代理人  乙○○  住彰化縣福興鄉○○街262號
視同上訴人  庚○○  住彰化縣福興鄉○○街37號
法定代理人  丁○○  住同上
被上訴  人  梁      住彰化縣鹿港鎮○○路89號
                    住彰化縣秀水鄉○○村○○街940號
上列當事人間請求分割共有物事件，上訴人對於中華民國97年3
月12日本院彰化簡易庭96年度彰簡字第320 號第一審判決提起上
訴，本院於中華民國97年12月3 日辯論終結，判決如下：
    主      文
原判決廢棄。
兩造共有坐落彰化縣福興鄉○○段九二七地號、地目建、面積五
０九平方公尺之土地，應分割為如附圖即彰化縣鹿港地政事務所
民國九十七年一月九日土地複丈成果圖所示，編號甲部分、面積
一二七平方公尺之土地，分歸視同上訴人戊○○取得；編號乙部
分面積一０七平方公尺之土地及編號丙部分、面積四一平方公尺
之土地，分歸視同上訴人庚○○取得；編號丁部分、面積六四平
方公尺之土地，分歸視同上訴人甲○○取得；編號戊部分、面積
五一平方公尺之土地，分歸視同上訴人乙○○取得：編號己部分
、面積一一九平方公尺之土地，分歸被上訴人、上訴人己○共同
取得，並依應有部分比例各二分之一之比例維持共有。
兩造應依附表二所示之金額互為補償。
第一、二審訴訟費用由兩造依附表一所示之比例負擔。
    事實及理由
壹、程序方面：
一、本件係請求分割共有物之訴，僅上訴人己○提起上訴，惟因
    訴訟標的對於共同訴訟之各人必須合一確定，而共同訴訟人
    中一人之上訴，核其性質屬有利益於共同訴訟人，依民事訴
    訟法第56條第1 款前段規定，上訴效力自及於未提起上訴之
    同造共有人戊○○、甲○○、乙○○、庚○○，故將之列為
    視同上訴人。
二、按民法第824 條第3 項規定：「以原物為分配時，如共有人
    中有不能按其應有部分受分配者，得以金錢補償之」。法院
    如採此分割方法，則原物分配及補償金錢已合併為分割方法
    之一種，兩者有不可分割之關係。若當事人僅對命補償金錢
    之判決提起上訴，關於原物分配部分，亦為上訴效力所及（
    最高法院69年台上字第1848號判例意旨參照）。本件上訴人
    雖僅就原審僅判決所採分割方案以各共有人間無金錢補償必
    要為由而未諭知金錢補償之部分提起上訴，並未對原審判決
    所採如附圖即彰化縣鹿港地政事務所民國97年1 月9 日土地
    複丈成果圖（即原審判決所附附圖甲案）所示之分割方式表
    示不服，然依上揭判例意旨，上訴人上訴之效力，自應及於
    原物分配之部分。
三、本件被告庚○○經合法通知，未於最後言詞辯論期日到場，
    核無民事訴訟法第386 條各款所列情形，爰依被上訴人之聲
    請，由其一造辯論而為判決。
貳、實體方面：
一、被上訴人主張：
    坐落彰化縣福興鄉○○段927 地號、地目建、面積509 平方
    公尺土地（下稱系爭土地）為兩造共有，兩造應有部分比例
    詳如附表一所示。系爭土地並未定有不能分割之期限，亦無
    物之使用不能分割之情形，惟兩造無法達成分割之協議，爰
    依民法第823 條第1 項規定，請求判決分割共有物。被上訴
    人願與上訴人己○維持共有，且對於原審判決採附圖所示之
    分割方式無意見，但共有人應依價差互相補償才公平，並同
    意依華聲企業發展鑑定顧問有限公司（下稱華聲公司）之鑑
    定報告進行補償等語。並聲明：請求本院依法判決。
二、上訴人及視同上訴人戊○○、甲○○、乙○○（原審誤載為
    李豐收）、庚○○之陳述及聲明：
  (一)上訴人則以：對於原審判決採附圖之分割方式無意見，並同
    意與被上訴人維持共有，但對於原審判決認為分割後並無明
    顯經濟價值差異，尚無以金錢補償之必要，上訴人認為不公
    平，蓋系爭土地於地籍圖上雖無道路，惟實際上均有既成道
    路在通行，附圖所示編號甲、乙、丙之位置臨主要聯外道路
    外中街僅約15公尺，且既成道路之寬度達4 公尺以上，而附
    圖所示編號丁、戊、己之位置，距離外中街均在30公尺以上
    ，且既成道路寬度僅約2 公尺，分割後之市價有明顯差異，
    原審判決實有違誤，故共有人有依價差互相補償之必要，並
    同意依華聲公司之鑑定報告進行補償等語。
  (二)視同上訴人戊○○陳稱：對於原審判決採附圖分割方式無意
    見，但認為華聲公司之鑑定報告鑑定價格不合理，因為視同
    上訴人戊○○現在住的房屋前雖有既成巷道可以到外中街，
    但既成巷道是別人的土地，如因此要補償其他共有人不合理
    。況如法院認視同上訴人戊○○要補償其他共有人，則因被
    上訴人從60年開始即未繳過地價稅，都是視同上訴人戊○○
    繳納，故被上訴人於分割前，亦應將視同上訴人戊○○從60
    年度開始所代繳的地價稅清償完畢等語。
  (三)視同上訴人甲○○、乙○○陳稱：對於原審判決採附圖之分
    割方式無意見，但共有人應依價差互相補償才公平，並同意
    依華聲公司之鑑定報告進行補償等語。
  (四)視同上訴人庚○○於最後言詞辯論期日未到場，據其以前辯
    論陳述如下：原審判決很公平，不需要補償等語。
三、原審判決兩造共有系爭土地依附圖所示分割方案而為分割，
    訴訟費用由兩造各按如附表所示之比例負擔。惟上訴人就原
    審未命兩造依價差互為補償不服，提起上訴，上訴聲明為：
    (1)原判決廢棄。(2)同意依原審附圖甲案分割。(3)兩造應依價
    差互為補償。(4)第一、二審訴訟費用由兩造依原應有部分比
    例負擔。被上訴人則聲明：請求本院依法判決。
四、得心證之理由：
  (一)本件被上訴人主張系爭土地之兩造應有部分比例詳如附表一
    所示，並無因物之使用目的不能分割之情事，或契約訂有不
    分割之期限，惟兩造無法達成分割之協議等情，業據被上訴
    人提出地籍圖謄本、土地登記謄本為證，且為上訴人、視同
    上訴人戊○○、甲○○、乙○○、庚○○所不爭執，堪認被
    上訴人此部分之主張為真實。是以被上訴人基於系爭土地共
    有人之共有物分割請求權，訴請裁判分割，即無不合，應予
    准許。
  (二)次按共有人因共有物分割之方法不能協議決定，而提起請求
    分割共有物之訴，應由法院斟酌當事人之聲請、共有物之性
    質、經濟效用及全體共有人之利益、意願等公平決定之。則
    本院審酌：
  1.系爭土地呈不規則形，西邊、東邊均面臨既成巷道，對外連
    接彰化縣福興鄉○○街，可供對外聯絡，北邊、南邊均與訴
    外人所有土地相鄰。且系爭土地上目前有視同上訴人戊○○
    、庚○○、甲○○之建物，其餘土地為空地等情，除據原審
    會同彰化縣鹿港地政事務所派員履測現場外，復經本院會同
    兩造履勘現場無誤，分別製作勘驗筆錄、現場簡圖及彰化縣
    鹿港地政事務所95年11月16日土地複丈成果圖附卷可稽，至
    堪確定。
  2.依附圖所示之分割方案分割後，兩造所分得之土地，均面臨
    既成巷道，對外與彰化縣福興鄉○○街相通，無對外聯絡問
    題，且已為兩造所同意，又與系爭土地使用現況相符，使現
    有建物均得以保存，避免損失，客觀上對兩造並無何特別不
    利之處，堪稱允當。
  3.從而，本院認附圖所示之分割方案應屬公平且適當，爰判決
    如主文第2 項所示。
  (三)再按分割共有物之訴，以原物為分配時，如共有人中，有不
    能按其應有部分受分配者，得以金錢補償之，民法第824 條
    第3 項定有明文。又共有物之原物分割，依民法第825 條規
    定觀之，係各共有人就存在於共有物全部之應有部分互相移
    轉，使各共有人取得各自分得部分之單獨所有權，故原物分
    割而應以金錢為補償者，倘分得價值較高及分得價值較低之
    共有人均為多數時，該每一分得價值較高之共有人即應就其
    補償金額對於分得價值較低之共有人全體為補償，並依各該
    短少部分之比例，定其給付金額，方符共有物原物分割為共
    有物應有部分互相移轉之本旨（最高法院85年台上字第2676
    號判例意旨參照）。查：依附圖所示方案分割結果，因兩造
    各自分得土地位置臨路深淺及寬窄不一，其價值顯有差別，
    故各共有人分得之土地實際價值，與其按應有部分就系爭土
    地之總價值所應分配之價值，尚有差距，依上揭說明，自應
    依民法第824 條第3 項之規定，互為補償，始符公允。本件
    依聲請由華聲公司審酌當地里鄰環境、交通情況、公共設施
    、使用現狀、經濟發展程度及房地產交易現況等因素，鑑定
    結果認兩造依附圖所示方案為分割，其分割後實際分得之土
    地價值，相較於分割前應有部分價值，確有增減之情形，應
    以金錢互為補償如附表二所示，有該公司鑑定報告書可憑。
    至視同上訴人戊○○雖陳稱其分得土地通往外中街之既成巷
    道是別人的土地，故要其補償其他共有人不合理等語。惟視
    同上訴人戊○○所分得附圖所示編號甲之土地，直接東臨4
    公尺之既成巷道，臨路狀況較附圖所示編號丁、戊、己土地
    僅西臨2 公尺之既成巷道佳，業據原審及本院勘驗明確無疑
    ，因此，華聲公司依其專業意見分析影響地價之因素，進行
    評估，並計算視同上訴人戊○○所分得之土地價值，進而與
    其他共有人所分得之土地價值及各共有人之應有部分相互比
    較，作成如附表二所示視同上訴人戊○○應補償其他共有人
    之鑑定報告，本院認並無不妥。況本院審酌上開鑑定報告書
    ，其內已明確說明價格鑑定之依據，且所據並無不當之處等
    情，認附表二所示之補償金額應屬適當可採。是爰判命兩造
    間應相互補償之金額如附表二所示。
  (四)至視同上訴人戊○○雖又陳稱因被上訴人從60年開始即未繳
    過地價稅，都是視同上訴人戊○○繳納，故被上訴人於分割
    前，應將視同上訴人戊○○代繳的地價稅清償完畢等語，然
    因視同上訴人戊○○是否從60年度開始代被上訴人繳納地價
    稅？被上訴人是否應償還視同上訴人戊○○所繳納之地價稅
    ？均非本件所得審究，是視同上訴人戊○○此部分之辯詞，
    尚不足取。
  (五)末按當事人對於法院所定分割方法之判決提起上訴時，第二
    審法院如認第一審所定分割方法有部分不當時，即應將第一
    審判決全部廢棄改判，不生一部維持一部廢棄問題，蓋其分
    割方法性質上為一體而不可分。又以原物分割並以金錢補償
    者，為分割方法之一種，兩者有不可分割之關係（最高法院
    77年台上字第946 號、81年度台上字第2645、1816號判決意
    旨參照）。查系爭土地依附圖分割後，因各共有人所分得之
    土地價值非一，應依附表二所示補償金額互為補償已如上述
    ，則本件原審以各共有人分得之土地均未直接臨大馬路，分
    割後並無明顯之經濟價值差異為由，認尚無以金錢補償之必
    要，而僅為原物分割之判決，容有未洽，上訴人之上訴為有
    理由；且上訴人之上訴雖同意依原審判決所採如附圖所示之
    分割方示為分割，惟其係請求以原物分割及金錢補償為本件
    共有物之分割方法，則揆諸上開說明，本院即應將第一審判
    決全部廢棄改判，併予敘明。
五、本件事證已臻明確，兩造其餘主張及舉證，經審酌後與判決
    結果並無影響，爰不再一一論列，併此敘明。
六、據上論結，本件上訴為有理由，依民事訴訟法第436 條之1
    第3 項、第450 條、第463 條、第385 條第1 項、第78條、
    第80條之1 、第85條第1 項但書，判決如主文。
中    華    民    國    97    年    12    月    17    日
                民事第二庭      審判長法  官  康弼周
                                      法  官  張德寬
                                      法  官  吳永梁
附表一：
┌──┬─────┬───────┐
│編號│共有人姓名│應有部分及訴訟│
│    │          │費用負擔之比例│
├──┼─────┼───────┤
│1   │戊○○    │    1/4       │
├──┼─────┼───────┤
│2   │乙○○    │  744/7500    │
├──┼─────┼───────┤
│3   │甲○○    │   38/300     │
├──┼─────┼───────┤
│4   │庚○○    │ 2181/7500    │
├──┼─────┼───────┤
│5   │梁        │    7/60      │
├──┼─────┼───────┤
│6   │己○      │    7/60      │
└──┴─────┴───────┘
以上正本係照原本作成。
本件判決不得上訴。
中    華    民    國    97    年    12    月    18    日
                                      書記官  陳美敏


司法院資訊處製作；財團法人民間司法改革基金會備份。
